【裁判字號】    91,訴,4282
【裁判日期】    921204
【裁判案由】    返還公法上不當得利
【裁判全文】
臺北高等行政法院判決                            九十一年度訴字第四二八二號
                              .
    原      告  中央健康保險局
    代  表  人  張鴻仁總經理.
    訴訟代理人  景玉鳳律師
    複代理人    藺超群律師
    被      告  甲○○○○○○.
右當事人間因返還公法上不當得利事件，原告提起行政訴訟，本院判決如左：
    主  文
被告應給付原告新台幣壹佰柒拾玖萬捌仟零伍拾伍元及自民國九十年三月十五日起至
清償日止，按年息百分之五計算之利息。
訴訟費用由被告負擔。
    事  實
一、事實概要：被告於民國八十七年十二月二十九日與原告簽訂合約加入全民健康保
    險特約診所（下稱健保特約診所），契約有效期間自八十八年三月一日至九十年
    二月二十八日止。嗣原告於八十九年七月間查獲被告容留不具醫師資格之訴外人
    喬尚虎為病人看診，違反全民健康保險醫事服務機構特約及管理辦法第三十五條
    之規定，乃於八十九年十二月三十一日終止雙方合約，並以所生醫療費用原告本
    無給付義務，被告受領亦無法律上原因，已於九十年二月二十日發函催告被告繳
    回溢領健保給付合計新台幣（下同）一、七九八、○五五元，被告逾期未繳回，
    遂提起行政訴訟。
二、兩造聲明：
  (一)原告聲明：被告應給付原告一、七九八、○五五元及自九十年三月十五日起至清
              償日止，按年息百分之五計算之利息。
  (二)被告聲明：駁回原告之訴。
三、兩造之爭點：被告有無領取系爭健保給付？
  (一)原告主張之理由：
    1.被告於八十七年十二月二十九日與原告簽訂合約加入健保特約診所，契約有效
      期間自八十八年三月一日起至九十年二月二十八日止。詎於八十九年七月間經
      原告訪查發現被告容留不具醫師資格之喬尚虎為病人看診，據被告自承渠自簽
      約後每周門診三天，其餘時間均由喬尚虎看診，復據該診所護士陳雅娟稱其八
      十九年五月間至好家仁診任職二個月，均未見過被告，依據前開陳述可認被告
      於八十九年五、六月間均無看診之事實及八十八年三月至八十九年四月及八十
      九年七月至多每週看診三日，故被告應不得請領八十九年五、六月全部之費用
      及八十八年三月至八十九年四月及八十九年七月每月費用之二分之一，溢領部
      份合計為一、七九八、○五五元，爰檢附核定通知總表、申請總表、審查輔助
      表、費用簽付單、付款通知、付款明細及轉帳清單等件為憑，請求返還。
    2.被告因違反全民健康保險醫事服務機構特約及管理辦法第三十五條第一項第四
      款規定容留不具醫師資格之人員為他人看診，經原告於八十九年十二月三十一
      日起終止雙方合約，前開健保醫療費用原告本無給付之義務，被告受領亦無法
      律上原因，又經原告於九十年二月二十日發文函催被告於文到後二十日內利用
      所附劃撥單繳回該款項，逾期未獲繳回，應併就未償還部分加計遲延利息請求
      返還。查被告於九十年二月二十二日受送達後均置之不理，依全民健康保險法
      第七十二條及特約醫事服務機構特約及管理辦法第三十四條第一項第七款、同
      辦法第三十五條第一項第四款及合約第二十條第二項、第二十五條第一項第六
      款規定及公法上不當得利法律關係請求返還之。
  (二)被告主張之理由：
    1.喬尚虎為國防醫學院畢業，領有三軍總醫院及振興醫院服務證明，雖無醫師資
      格，惟被告係聘請其擔任助理醫師。嗣被告因心臟病突發住院治療，喬尚虎於
      此期間竊領健保費一百餘萬元潛逃無蹤。
    2.原告既未通知被告本人而由助理醫師喬尚虎領取健保費，且亦未確實認定領取
      健保費者之資格而逕予核付，所生錯誤不應由被告負責。
    理  由
一、按「人民與中央或地方機關間，因公法上原因發生財產上之給付．．．，得提起
    給付訴訟。因公法上契約發生之給付，亦同。」為行政訴訟法第八條第一項所明
    定。又「中央健康保險局依其組織法規係國家機關，為執行其法定之職權，就辦
    理全民健康保險醫療服務有關事項，與各醫事服務機構締結全民健康保險特約醫
    事服務機構合約，約定由特約醫事服務機構提供被保險人醫療保健服務，以達促
    進國民健康、增進公共利益之行政目的，故此項合約具有行政契約之性質。締約
    雙方如對契約內容發生爭議，屬於公法上爭訟事件．．．。」業經司法院釋字第
    五三三號解釋在案。次按「以不正當行為或以虛偽之證明、報告、陳述而領取保
    險給付或申報醫療費用者，按其領取之保險給付或醫療費用處以二倍罰鍰；其涉
    及刑責者，移送司法機關辦理。保險醫事服務機構因此領取之醫療費用，得在其
    申報應領費用內扣除。」全民健康保險法第七十二條亦有明文。又依全民健康保
    險醫事服務機構特約及管理辦法第三十四條第一項及第三十五條第一項所定：「
    保險醫事服務機構於特約期間有下列情事之一者，保險人應予停止特約一至三個
    月，或就其違反規定部分之診療科別或服務項目停止特約一至三個月：．．．七
    、以不正當行為或以虛偽之證明、報告或陳述，申報醫療費用者。．．．」「保
    險醫事服務機構有下列情事之一者，應予終止特約，或就特約醫院違反規定部分
    之診療科別或服務項目停止特約一年：．．．二、以不正當行為或虛偽之證明、
    報告或陳述，申報醫療費用，其情節重大者。．．．四、特約醫院及診所容留未
    具醫師資格之人員為保險對象診療或處方者。．．．」
二、原告主張被告於八十七年十二月二十九日與原告簽訂合約加入健保特約診所，契
    約有效期間自八十八年三月一日至九十年二月二十八日止，嗣原告於八十九年七
    月間查獲被告容留不具醫師資格之訴外人喬尚虎為病人看診，違反全民健康保險
    醫事服務機構特約及管理辦法第三十五條之規定，乃於八十九年十二月三十一日
    終止雙方合約，其已支付醫療費用中八十九年五、六月全部之費用及八十八年三
    月至八十九年四月及八十九年七月每月費用之二分之一，合計一、七九八、○五
    五元部分為被告不得請領者之事實，有全民健康保險特約醫事服務機構合約、被
    告負責醫師梁國俊及護士陳雅娟之訪談紀錄、醫療費用支付總表、原告八十九年
    十一月三日健保醫字第八九○○六三三六號函、醫療費用核扣明細表等件影本在
    卷可稽，且為被告所不爭執，堪認為真實。
三、按被告為醫事服務機構合約之當事人，以不正當行為虛報醫療費用，違反契約義
    務，依全民健康保險法第七十二條規定，其因此領取之醫療費用，得在其應領費
    用內扣除。而兩造間特約醫事服務機構合約既已終止，原告無從自被告下次申報
    之醫療費用中追扣，該溢付部分被告係無法律上原因而受有利益，致原告受有損
    害，是原告本於公法上不當得利法律關係請求被告返還該醫療費用，自屬有據。
    被告雖主張系爭醫療費用非其親自領取，而係訴外人喬尚虎趁其住院期間竊領後
    潛逃無蹤，不應由其負責云云。惟查本件係由梁國俊以好家仁診所負責醫師身分
    與原告訂立全民健康保險特約醫事服務機構合約，依雙方合約書第十九條約定：
    「甲方（即原告）撥付醫療費用均採轉帳方式辦理，乙方（即被告）應以其開業
    執照名稱在甲方委託收付業務之金融機構開立帳戶後主動通知甲方．．．」本件
    被告於簽約時即已指定轉帳戶頭，而原告已將系爭醫療費用以轉帳方式撥入被告
    指定之中國農民銀行00000000000號帳戶，有轉帳資料卡、核定費用
    通知總表、申請總表、審查輔助表、費用簽付單、付款通知、付款明細及轉帳清
    單等件影本可稽，則原告將醫療費用以轉帳方式撥入被告之帳戶時，即已完成給
    付，與被告是否親自由該帳戶領取款項無關。至於喬尚虎是否未經同意擅自領取
    該款項，則屬被告與該第三人間之債權債務關係，不能以此主張未為領取，被告
    主張並無可採。又原告於九十年二月二十日發文函催被告於文到後二十日內利用
    所附劃撥單繳回系爭款項，被告於同年月二十二日收受送達，有原告所屬北區分
    局九十年二月二十日健保桃醫門字第○九○○○五四五五號函及掛號郵件收件回
    執在卷足憑，被告迄未返還，應自催告期限屆滿翌日負給付遲延之責。從而原告
    本於公法上不當得利之法律關係，請求被告給付一、七九八、○五五元，及自九
    十年三月十五日起至清償日止，按年息百分之五計算之利息，即屬正當，應予准
    許。
四、據上論結，本件原告之訴為有理由，爰依行政訴訟法第九十八條第三項前段，判
    決如主文。
中    華    民    國    九十二      年      十二      月      四        日
                 臺 北 高 等 行 政 法 院   第 四 庭
                                審 判 長 法  官  鄭忠仁
                                         法  官  侯東昇
                                         法  官  楊莉莉
右為正本係照原本作成。
如不服本判決，應於送達後二十日內，向本院提出上訴狀並表明上訴理由，如於本判
決宣示後送達前提起上訴者，應於判決送達後二十日內補提上訴理由書（須按他造人
數附繕本）。
中    華    民    國    九十二      年      十二      月      四        日
                                         書記官  王俊權


司法院資訊處製作；財團法人民間司法改革基金會備份。
